# 请教：共同经营不存在单独主体时实务操作

提问人：zhenzi403 时间：2014-11-24 17:01:45
各位学友老师，我在工作中遇到个困惑，还请帮忙解答。实际情况是这样的，我们公司与另外一家单位准备组成一个联合体项目部从第三方建设单位处承接一个工程项目，不在当地登记注册，是双方协商根据情况出人出资源，共同决策、共同干，只是由对方合作单位作为牵头单位，协调与建设单位的沟通。在收入和最终利润分成中，对方单位占 7 成，我公司占 3 成。我们财务部门根据这个情况，觉得符合 40 号准则“合营安排”中“共同经营”，准备按此准则核算该工程项目。第一个问题就是：此工程项目情况是否符合“共同经营”相关规定，能否能按此准则进行核算？ 如果第一个问题是肯定的，后续实务操作的问题就来了。对于不能单独归属于某一合营方的共同经营部分，按准则来说，合营方应该核算共同经营中应享有的收支部分。这只是讲到了收支核算的总原则，实际操作中，这一共同经营部分，收入发票应该怎么开？收入资金应该走？收取外部成本发票提供哪个合营方的抬头？根据我们对S40准则的理解，实务操作的设计是这样：所有收入发票全部由牵头单位开具，资金全部走牵头单位户，收取外部成本发票全部开具牵头单位的名称，账务全部暂记录在一个没有法律效力的、与备查簿类似的、单机版的会计核算账簿中。虽然收入发票、资金、成本发票全部是牵头单位的，但是牵头单位也只是做为一个载体，在牵头单位的会计核算账务中，也只是核算收入、资金、成本中他应该享有的部分，我们公司核算我们应该享有的部分。我们的理解是，除了另应在各合营方所在地缴纳企业所得税外，这个工程项目总的收入、成本都足额完税的，不存在偷税漏税的情况，应该是符合税法要求的。问题是：这种设计是否合乎准则要求？是否符合税法？因为我们公司核算的收入、成本在税法要求的依据--发票上并没有一点的体现。 如果我们的设计或设想是不符合准则要求的，那么实务操作中，关于共同经营应该怎么做？收入、资金、成本应该怎么走？请有经验或明白的学友老师帮忙解答一下，谢谢啦！

回答人：chenyiwei
首先还是建议对照准则规定再次复核该联合体是否符合“共同经营”的定义。一般情况下组成联合体的多家单位各自负责该工程项目的一部分，并不是遇到工程项目中的每个环节、每个部分都需要由各方完全协商一致之后，根据各方协商一致的立场采取一致行动。也就是更大的可能性是各成员单位各自负责（控制或主导）该合作项目的一部分（某一方面的相关活动）。在此情况下，该联合体更可能是受到其中某一个合作方（如牵头方）的控制，尤其是当牵头方承接的部分在整体项目中最为关键，或者牵头方享有或承担绝大部分风险和报酬时。就你所说的案例看，由于牵头方在利润分配中占大头，不排除该合作项目实际上是受到牵头方控制的。如果是，则相当于是牵头方的子公司，而不是共同经营了。
如果实质上相当于牵头方的子公司，则建议按以下原则处理： 牵头方应当把合作项目的全部资产、负债、收入、成本和费用均纳入其自身的财务报表。牵头方对于接受其他合作方投入的资金以及分配给各合作方的收益，应区分不同情况处理： （ 1 ）合作协议约定各合作方共担风险、共享收益（一般按出资比例），没有向其他合作方提供保本、固定收益或保底收益承诺的，其他合作方投入合作项目的资金和从合作项目中分得的收益从经济实质上而言与子公司的少数股权类似，在处于牵头方的财务报表中，应把接受其他合作方的投资视作所有者权益的组成部分（因为不构成对其他合作方的一项现时义务），在牵头方的资产负债表的所有者权益大类下增设一个项目“项目合作方权益”；在牵头方的利润表中，应归属其他合作方的利润构成净利润的组成部分，并在利润表的“净利润”项目下单设“其中：归属其他项目合作方的净利润”反映，即此时：所有者权益总额＝归属母公司股东的权益＋少数股东权益（如为合并报表）＋项目合作方权益；净利润＝归属母公司股东的净利润＋少数股东损益（如为合并报表）＋归属其他项目合作方的净利润。“项目合作方权益”和“归属项目合作方的净利润”这两个项目不仅限于在合并报表中使用，也可能在个别报表中使用，其实就是把合并报表中对少数股权的处理原则扩展到了个别报表中对项目合作方权益和损益的处理。 （ 2 ）合作协议约定由牵头方对一个或多个其他合作方提供保本和保底收益（或固定收益）承诺的，则由于该接受承诺的合作方并未完全承担（或完全未承担）合作项目运作过程中的风险和报酬，其投入的资金不符合《企业会计准则第 22 号——金融工具确认和计量》第五十八条对“权益工具”的定义，即“能证明拥有某个企业在扣除所有负债后的资产中的剩余权益的合同”。因此对该合作方投入的资金，应在牵头方的财务报表中确认为负债，相应地，向该等投资方支付的投资回报作为利息支出计入损益处理（如果该合作项目的标的资产属于《企业会计准则第 17 号——借款费用》所规定的符合资本化条件的资产的，则相关利息可在符合该准则规定的前提下资本化计入该标的资产成本）。

提问人：zhenzi403 时间：2014-11-25 08:30:29
先谢谢陈版的详细解答。合作单位作为牵头单位，仅牵头负责与建设单位的协调、沟通。之所以牵头单位在收入、利润分成中占比较大，是因为对方在此类工程项目中有经验且为设计院，在工程实施过程中作用较为突出，而我们公司与其属同一集团，想借机打入此类工程项目市场，所以在收入、利润分成做的让步较大，并不存在牵头单位控制该联合体的情况，个人感觉应该是共同经营。

回答人：chenyiwei
如果确实是共同经营，那么各参与方的会计处理原则还是比较清楚的，但目前的共同经营参与方会计处理规定与税务等方面规定的冲突确实比较大。请实际操作过的网友介绍一下经验，谢谢！